臺灣高等法院刑事判決
111年度上訴字第90號
上  訴  人  臺灣臺北地方檢察署檢察官
上  訴  人  
即  被  告  謝政翰

            張威縯

上  一  人
選任辯護人  劉煌基律師
            林心瀅律師
上列上訴人因被告違反公司法等案件，不服臺灣臺北地方法院10
9年度訴字第36號，中華民國110年10月29日第一審判決（起訴案
號：臺灣臺北地方檢察署108年度偵字第13783號），提起上訴，
本院判決如下：
    主  文
原判決撤銷。
謝政翰、張威縯均無罪。
    理  由
一、公訴意旨略以：謝政翰係理大國際多媒體股份有限公司（址
    設臺北市○○區○○路000 號0 樓之0 ，下稱理大公司）之董事
    長暨負責人；被告張威縯則係理大公司之董事。二人均明知
    公司應收之增資股款，股東並未實際繳納，不得以申請文件
    表明收足，竟共同基於違反公司法、商業會計法及使公務員
    登載不實之犯意聯絡。於民國106 年3 月27日，由謝政翰擔
    任主席、張威縯擔任紀錄，召開理大公司股東臨時會議及董
    事會議，並通過同意增加資本額新臺幣（下同）7,400 萬元
    之決議後，由張威縯於106 年4 月14日自其所有之國泰世華
    銀行西松分行帳戶（帳號000000000000號）轉帳7,400 萬元
    至理大公司之國泰世華銀行忠孝分行帳戶（帳號0000000000
    00號）內。二人以上開方法，用以虛偽表示理大公司之增資
    股款業已收足，再檢具不實之股東繳納現金股款明細表、資
    產額變動表等文件，委由不知情之會計師孫初偉完成查核簽
    證資本額之作業後，向臺北市政府申請理大公司增資登記，
    使承辦公務員依其申請，而於106 年4 月24日核准理大公司
    之增資登記，足以生損害於主管機關對於公司管理之正確性
    。又理大公司申請增資登記後，旋由張威縯於106 年4 月18
    日自理大公司上開帳戶內，將增資股款7,400 萬元轉帳存回
    其所有之前揭帳戶。因認被告謝政翰、張威縯所為，均係犯
    公司法第9 條第1 項前段之股東未實際繳納公司應收股款而
    以申請文件表明收足罪、商業會計法第71條第5 款之利用不
    正方法致使財務報表發生不實結果罪及刑法第214 條使公務
    員登載不實文書罪等罪嫌。
二、公訴意旨認被告二人涉犯上開罪嫌，無非係以被告二人之供
    述、臺北市政府106 年4 月24日函、股東臨時會議議事錄、
    董事會議事錄、董事會簽到簿、變更登記申請書、資本額查
    核報告書、資本額變動表、股東繳納現金股款明細表各1 份
    、理大公司帳戶交易明細1份、取款憑證2 紙為據。
三、按犯罪事實應依證據認定之，無證據不得認定犯罪事實；又
    不能證明被告犯罪或其行為不罰者應諭知無罪之判決，刑事
    訴訟法第154條第2項、第301條第1項，分別定有明文。訊據
    被告二人均堅決否認上情，被告張威縯辯稱：我是理大公司
    的董事，也是債權人，理大公司於106 年3 月27日舉行董事
    會及股東臨時會通過決議增資7,400 萬元，因為公司負債，
    當下有一直拍電影，會計師建議要把股東往來的債務用增資
    的方式來做清償，先解決公司的債務，而股東往來的債務就
    是對我的債務，當時股東往來的債務總共有7,600 多萬元，
    其實到現在還有幾千萬元的債務。106 年4 月14日我從國泰
    世華銀行的帳戶將7,400 萬元匯到理大公司國泰世華銀行的
    帳戶，是用來增資並且要還給我的，於106 年4 月17日辦理
    增資後，並於106 年4 月18日才會將7,400萬元匯還給我等
    語。被告謝政翰則辯稱：106 年3 月27日有開董事會及股東
    臨時會通過決議增資7,400 萬元，當時是會計師的建議，主
    要是清償股東往來債務，股東往來的債務是指理大公司對張
    威縯的債務，所以106 年4 月14日張威縯才會匯7,400 萬元
    到理大公司的帳戶，辦理查核登記之後，再償還給股東往來
    等語。經查：
　㈠被告謝政翰為理大公司董事長，被告張威縯為董事及股東，
    理大公司於106年3月27日以董事會、股東會決議通過增資7,
    400萬元，嗣被告張威縯將上開款項匯入理大公司上開帳戶
    內，以之為增資款，並製作股東繳納現金股款明細表及資本
    額變動表，再由會計師出具上開文件代為向主管機關申請增
    資變更登記，而經臺北市商業處受理為增資登記，嗣於同月
    18日將該款項匯回被告張威縯帳戶等情，為被告二人所不爭
    執（原審卷一第99、100、102、103、384、439頁、本院卷
    第85至86、93頁），且有變更登記申請書、股東臨時會議事
    錄、董事會議事錄、資本額查核報告書、資本額變動表、股
    東繳納現金股款明細表、委託書、理大公司帳戶存摺影本、
    交易明細及取款憑條、理大公司登記資料在卷可稽（107年
    度他字第7340號卷，下稱他卷，該卷一第23至29、47至52、
    91、95、97頁；理大公司登記案卷，下稱登記案卷，該卷第
    103至105頁），此部分事實，固堪認定。
  ㈡理大公司提出予財政部臺北國稅局關於該公司於105年12月31
    日之105年度資產負債表，顯示該公司之於「業主（股東）
    往來」之負債金額為7,369萬1,856元，有財政部臺北國稅局
    函文及所附資產負債表在卷為憑（原審卷一第113、124頁）
    ，且與被告張威縯所提出之資產負債表相符（108年度審訴
    字第1024號卷，下稱審訴卷，該卷第57、59頁），是於105
    年12月31日止，理大公司所積欠被告張威縯之債務總額僅為
    7,369萬1,856元，可堪認定。又理大公司106年「銀行存款
    」之總分類帳雖記載於106年4月18日還款7,400萬元予被告
    張威縯，然106年度現金流量表顯示，該年度減少「應付關
    係人款項」總額僅為7,319萬221元，分別有被告張威縯所提
    出之上開資料在卷為憑（審訴卷第63、65頁），即應付關係
    人款項減少金額與總分類帳還款金額並不相符，尚有差額80
    萬9,779元（計算式：7,400萬－7,319萬221＝80萬9,779）。
    再理大公司於106年12月31日之106年度資產負債表顯示，其
    之於「業主（股東）往來」之負債金額為50萬1,635元，有
    前開財政部臺北國稅局函文所附資產負債表存卷可考（原審
    卷一第116頁），而該數額適與該公司105年底同項之債務餘
    額扣除前開理大公司106年現金流量表中「應付關係人款項
    」所減少金額相互扣除之差額相符（計算式：7,369萬1,856
    －7,319萬221＝50萬1,635），固亦可堪認定。
　㈢然依據理大公司106年4月14日資產負債表所載，理大公司當
    時負債及股東權益，即已高達194,707,256元，其中股東往
    來項目，即理大公司對被告被張威縯之債務為7,680萬5,259
    元，有上開資產負債表影本在卷可稽(本院卷第53頁)，可見
    理大公司當時負債已遠遠超過增資之金額7,400 萬元。又被
    告張威縯確有多次匯入款項至理大公司國泰世華0000000000
    00帳戶之事實，且僅在102年10月17日即有三筆匯款，金額
    分別達1,610,000、2,480,000、9,150,000元也有卷附上開
    帳戶之存摺內頁影本在卷可稽(本院卷第41頁)。再證人李昭
    賢會計師亦於原審審理中證稱略以：依據一般經驗及常規，
    公司現金增資一般都是用來清償股東往來債務，負債很多的
    公司，原則上不會有股東願意再增資近來，所以一般都是原
    始股東做現金增資後，再去償還之前股東往來所積欠的債務
    等語(原審卷第331頁)，可見以增資之方式償還公司負債，
    乃是一般商業習慣。本件被告張威縯既然確實有借款與理大
    公司之事實，與被告張威縯、謝政翰所辯解相符，而且依據
    理大公司於106年4月14日之資產負債表所載，理大公司當時
    之股東往來即積欠股東被告張威縯金額為7,680萬5,259元。
    則為清償理大公司對被告張威縯之債務，理大公司遂於106 
    年3 月27日，由謝政翰擔任主席、張威縯擔任紀錄，召開理
    大公司股東臨時會議及董事會議，並通過同意增加資本額7,
    400 萬元之決議後，先由張威縯於106 年4 月14日自其所有
    之國泰世華銀行西松分行帳戶轉帳7,400 萬元至理大公司之
    國泰世華銀行忠孝分行帳戶內，以作增資；嗣再由被告張威
    縯於106 年4 月18日，自理大公司上開帳戶內，將增資後理
    大公司之現金資金7,400 萬，匯入被告張威縯之上開帳戶，
    用以清償理大公司積欠被告張威縯之債務。依上開證人李昭
    賢會計師所證述，亦與一般商業習慣無違，足見被告二人上
    開所辯，確係屬實。
  ㈣綜上證據及理由，可見被告二人並無公訴意旨所指以虛偽之
    方法，表示理大公司之增資股款業已收足，再檢具不實之股
    東繳納現金股款明細表、資產額變動表等文件，委由不知情
    之會計師完成查核簽證資本額之作業後，向臺北市政府申請
    理大公司增資登記，使承辦公務員依其申請而核准理大公司
    之增資登記，並足以生損害於主管機關對於公司管理之正確
    性，而涉犯公司法第9 條第1 項前段之股東未實際繳納公司
    應收股款而以申請文件表明收足罪、商業會計法第71條第5 
    款之利用不正方法致使財務報表發生不實結果罪及刑法第21
    4 條使公務員登載不實文書罪等罪嫌之可言。
　㈤檢察官上訴意旨並未提出新證據，僅略稱：⒈原審卻未調查被
    告張威縯與理大公司之交易明細，更於判決理由欄記載：「
    被告2人並無法舉出106年4月14日增資前，尚有借貸款項予
    理大公司之實據」，即貿然為上開認定云云。然依據理大公
    司於106年4月14日資產負債表所載，理大公司當時股東往來
    即對股東被告張威縯欠款已達7,680萬5,259元，而被告張威
    縯確有借款與理大公司之事實，依上所述，已甚明確，可見
    檢察官此部分上訴意旨所指摘，並無理由。⒉本件係由被告
    謝政翰擔任主席、被告張威縯擔任紀錄，召開理大公司股東
    臨時會議及董事會議，通過增加資本額7,400 萬元之決議後
    ，由被告張威縯於106年4月14日自其所有之國泰世華銀行西
    松分行帳戶轉帳7,400萬元至理大公司之國泰世華銀行忠孝
    分行帳戶，係用以增資償還理大公司積欠被告張威縯之債務
    ，亦據本院認定如上。足見檢察官上訴意旨徒以上開證據，
    即謂被告二人係以虛偽之方法表明增資股款業已收足，再檢
    具不實之股東繳納現金股款明細表、資產額變動表等文件，
    委由會計師孫初偉完成查核簽證資本額之作業，向臺北市政
    府申請理大公司增資登記後，旋由被告張威縯於106 年4月1
    8日自理大公司上開帳戶內，將增資股款7,400 萬元轉帳存
    回其所有之前揭帳戶，使不知情之承辦公務員依其申請，於
    106年4月24日核准理大公司之增資登記，不因事後在理大公
    司106年12月31日之106年度資產負債表「業主（股東）往來
    」欄，將負債金額減為50萬1,635元而有不同，所為應已共
    同構成公訴意旨所指之犯行云云，亦與上開客觀證據不符，
    並無理由。　
四、原審判決未詳查上情，徒以被告二人並無法舉出106年4月14
    日增資前，尚有借貸款項予理大公司之實據，自難認理大公
    司對被告張威縯尚有前述7,369萬1,856元以外之債務，且理
    大公司本次用以清償對於被告張威縯之債務之增資款數額僅
    為7,319萬221元，理大公司卻仍將7,400萬元全數匯入被告
    張威縯帳戶內，足見被告二人對理大公司就逾越7,319萬221
    元之80萬9,779元部分，並無增資之真意，疏未注意係以106
    年12月31日之106年度資產負債表(見原審卷一第116頁)為據
    ，然理大公司辦理增資時之106年4月14日資產負債表(見本
    院卷第53頁)，理大公司當時確積欠股東被告張威縯7,680萬
    5,259元，據而為被告二人有罪判決之認定，認事用法不無
    違誤，自應撤銷改判，諭知被告二人無罪之判決，以免冤枉
    。　　
五、據上論斷，應依刑事訴訟法第369條第1項前段、第364條、
    第301條第1項，判決如主文。
本案經檢察官蔡期民提起公訴，檢察官高光萱提起上訴，檢察官
曾俊哲到庭執行職務。
中　　華　　民　　國　　111 　年　　3 　　月　　23　　日
                  刑事第十九庭  審判長法　官  曾淑華
                                      法　官  李殷君
                                      法　官  陳文貴
以上正本證明與原本無異。
檢察官如不服本判決，應於收受送達後20日內向本院提出上訴書
狀，其未敘述上訴之理由者並得於提起上訴後20日內向本院補提
理由書（均須按他造當事人之人數附繕本）「切勿逕送上級法院
」。
被告不得上訴。
                                      書記官  俞妙樺
中　　華　　民　　國　　111 　年　　3 　　月　　23　　日